【裁判字號】    92,重上更(六),82
【裁判日期】    921024
【裁判案由】    背信
【裁判全文】
臺灣高等法院刑事判決                        九十二年度重上更(六)字第八二號
    上  訴  人  臺灣士林地方法院檢察署檢察官
    被      告  甲○○
    選任辯護人  余鐘柳  律師
    被      告  丙○○
右上訴人因被告背信案件，不服臺灣士林地方法院（即原臺灣臺北地方法院士林分院
）八十三年度訴字第七十二號，中華民國八十四年六月十日第一審判決（起訴案號：
臺灣士林地方法院檢察署八十二年度偵續一字第十二號），提起上訴，判決後經最高
法院第六次發回更審，本院判決如左：
    主  文
上訴駁回。
    理    由
一、公訴意旨略以：臺北縣汐止鎮○○○段五七二─六、五七二─三、五七○─一（
    以上三筆為住宅區）、五七二─五、五七○、五六九、五六九─一、五六九─二
    、五六九─三、五六九─四（以上七筆為行水區）、五七二─一、五七二（以上
    二筆為保護區）地號等土地十二筆原為林呂寶玉等八人共有，民國八十年十一月
    二十五日該地主出具同意書分別列明每坪之單價，委由乙○○介紹出售，乙○○
    乃覓得丁○○同意照價買受（總價新台幣八千九百二十六萬七千五百元），並於
    八十年十二月十日出具協議承諾書予呂女為憑。廖某未待與地主訂約及過戶，即
    將該批土地中位於住宅區之三筆轉讓，由曾香蘭同意以一億零九百四十八萬元之
    價格承購，並於八十年十二月二十日出具承諾書予廖某為憑，其後該買方推由甲○○於八十年十二月二十五日出具承諾書一紙，內言「承買人自願歸還出賣人。
    其任何權利所訂約之該項行水區、保護區之耕地外，亦不得主張任何權利之存在
    及請求補償費用事宜」，「本案承認書係本件賣買成全意旨，立承認書人即承買
    人因求全本件住宅區部分賣買成交起見，依出售人囑託意旨，形式上代勞，將耕
    地部分（行水區、保護區）併合處理，並將處理結果不公開將該耕地悉數歸還過
    戶，事宜交由乙○○小姐出售人之指定人辦理」等語。並於八十年十二月二十八
    日由甲○○與原地主八人訂立買賣契約書，立約價款仍為八千九百二十六萬七千
    五百元，同日並付第一期款（總價之三成），丙○○則任甲○○之代書，知悉本
    件買賣之始末。八十一年一月十八日，甲○○支付第二期款（總價之四成）時，
    發現地主尚有同地段五七五地號土地一筆，乃代丁○○買受，廖某並於八十一年
    一月二十三日交付丙○○即期支票二張，一為台灣土地銀行松山分行ＰＱ000
    0000號面額一萬元者，由林女具據收受，內言該款係作為前述十筆（含五七
    五地號）耕地所有權移轉登記（予丁○○）代辦費之先付款，餘款辦妥後結帳，
    一為同分行ＰＱ0000000號面額一百五十四萬二千六百元者，亦由林女具
    據收受，內言該款係代繳五七五地號之七成款。丙○○並為丁○○申領該保護區
    二筆土地之使用分區證明書（汐止鎮公所1.北縣汐建區字第二○八號簡便行
    文表），並代填寫自耕能力證明申請書，以該二文件於八十一年二月十九日持向
    汐止鎮公所申領丁○○之自耕能力證明書（收文字號：2.北縣汐服代收字第
    四○○六四號）預備作為過戶之用。江、林二人事前明知丁○○、乙○○中間轉
    賣該批土地賺有差價（現金及耕地九筆），惟於此時起意背信，於付尾款當日要
    求地主加註特約，內言「本契約所定之所有不動產，歸買方甲○○所有，他人不
    得以任何名義要求取回」，並將乙○○交付之上述耕地所有權狀等過戶資料侵占
    ，拒不交還，二人並於八十一年三月十日另為潘清次申領土地使用分區證明書及
    自耕能力證明書（收文字號：3.１０北縣汐服代收字第四○一一五號），潘清次
    於八十一年八月二十六日獲發自耕能力證明書後，甲○○卒將系爭耕地中之六筆
    過戶為潘某名下，江某並將另三筆住宅區土地售予林鴻道，取得資金支付第二期
    價款予原地主等情，因認甲○○、丙○○涉有背信及侵占罪嫌（公訴人於事實欄
    已論及侵占事實，起訴法條漏未引用）。
二、公訴人認被告甲○○、丙○○涉有背信罪等犯行，無非以有同意書、協議承認書
    、不動產買賣契約書、即期支票二張、同日收據二張、系爭十三筆土地之登記簿
    謄本、廖、潘二人之土地分區證明、自耕能力證明申請書等影本為證及告訴人指
    訴綦詳等為論據。
三、按犯罪事實應依證據認定之，無證據不得推定其犯罪事實，又不能證明被告犯罪
    者，應諭知無罪之判決，刑事訴訟法第一百五十四條、第三百零一條第一項分別
    定有明文。次按事實之認定，應憑證據，如未能發現相當證據，或證據不足以證
    明，自不能以推測或擬制之方法，為裁判基礎，最高法院四十年台上字第八六號
    判例參照。又認定犯罪事實，所憑之證據，雖不以直接證據為限，間接證據亦包
    括在內，然無論直接或間接證據，其為訴訟上之證明，須於通常一般之人均不致
    於有所懷疑，而得確信其為真實之程度者，始得據之為有罪之認定，倘其證明尚
    未達到此一程度，雖有合理性懷疑之存在時，尚無從為有罪之認定，此亦有最高
    法院七十六年台上字第四九八六號判例可資參照，且認定不利於被告之事實，須
    依積極證據，苟積極證據不足為不利於被告事實之認定時，即應為有利於被告之
    認定，更不必有何有利之證據，最高法院三十年上字第八一六號判例亦著有明文
    可資參照。
四、訊據被告甲○○、丙○○均堅決否認有何公訴人所指之前揭犯行，被告甲○○辯
    稱：本件買賣過程中，自第一次到第三次付款，從未出現過丁○○這個人，當初
    案外人高竹頭、乙○○於八十年底，為地主林呂寶玉等八人仲介坐落台北縣汐止
    鎮○○○段第五六九之一、五七０之一、五七二之三、五七二之六、五六九之二
    、五六九之三、五六九之四、五六九、五七０、五七二、五七二之一、五七二之
    五等十二筆土地（下稱系爭土地）之買賣事宜，對外招攬條件為地主八人共同出
    售土地，但其中有地主另索暗盤回扣二千萬元及要取回行水區、保護區之土地，
    因不能讓其他地主知道，乃要求取回時使用他人名義登記，因誤信此係地主要求
    之暗盤，遂應彼等之要求，於八十年十二月二十五日出具「承認書」，同意向地
    主購得十二筆土地後，將屬於行水區與保護區之土地歸還原地主，並由乙○○指
    定過戶名義人，再於翌日簽發二千萬元支票一紙，交付高竹頭、乙○○保管，以
    便訂立買賣契約後付予地主，彼二人收受前開支票後，即出具「保管切結書」一
    紙交伊收執，嗣於同年十二月二十八日，彼二人乃介紹買賣雙方訂立不動產買賣
    契約書，簽約時，臨時發現除系爭十二筆土地外，尚有一筆保護區之土地（即七
    五七地號）漏未列入，地主表示應一併購買，並要求每坪三萬元之價格計價，伊
    亦表同意，嗣因前開七五七號土地並非住宅區，又不在原承認書約定範圍內，地
    主是否要求取回不明，乃於給付尾款時徵詢各地主意見，因地主均稱未曾要求取
    回土地，並同意在原契約書蓋章加註「本契約所示之所有不動產統歸買方甲○○
    所有，他人不得以任何名義要求取回」字樣，於增訂該條款時乙○○及高竹頭亦
    在現場知悉該情事，並未表示異議。伊豈會與一個沒有所有權之人訂立契約，丁○○稱拿錢到丙○○家，丙○○家住哪裡他不知道，丙○○家在汐止鎮公所的對
    面，係汐止市之指標，樓下為立法委員、縣議員服務處，丁○○居然會不知道。
    伊係將辦理移轉登記事項委由丙○○代書代辦，未受告訴人委託處理任何事務，
    無背信可言等語。被告丙○○辯稱：第二次付款時，伊清點權狀，發現多了五七
    五地號這筆土地，簽約時並未包括五七五地號之土地，就當場問地主要不要賣，
    地主說要賣，渠等就開始談價錢。不動產分三部分，保護區要自耕農才能登記，
    簽完約後，甲○○沒有告訴伊要登記給誰，高竹頭、甲○○係本來就認識之朋友
    ，甲○○很明顯不能登記農業用地，其到底要找誰為登記名義人，那時並未告訴
    伊，高竹頭、乙○○突然來了，伊也沒有事先問他，高、呂二人來時，伊亦找不
    到甲○○，伊無法求證，伊以為他們事先講好了，八十一年一月二十三日，乙○○、高竹頭向伊表示甲○○同意將五七五地號過戶給丁○○，因找不到甲○○，
    請伊代為轉交票號0000000號之支票作為土地價金，另紙一萬元之支票則
    為代辦費，當場伊有聯絡甲○○，但是聯絡不上，高竹頭在地政事務所上班，又
    有點認識，且不知道他們之間之內容，不疑有他，就代收了。伊寫代收時沒有說
    收據要給誰，伊不認識丁○○，「此致丁○○」這些字係後來他們自己加上去的
    ，伊從頭到尾沒有看到丁○○。伊如果要寫，就用備註就好了，丁○○沒有交票
    給伊，他也沒有把錢交給伊，可問他票是在哪裡交給伊的，他一定不知道在哪裡
    。伊未受他的委託，高竹頭、乙○○拿收據來，他們當時沒有註明，沒有說要給
    誰，伊很簡單的認定是給他們的，他們交給伊，伊寫收據給他是理所當然，伊只
    是代收，後續他們要怎麼進行伊不知道。事後伊向甲○○查證獲悉並無其事，故
    未續替其辦理自耕能力證明，並託案外人陳福代為退還及多次通知呂女未果後，
    延至八十一年四月十三日，不得已以存證信函將之退回，丁○○並非系爭土地之
    原買主，亦無出售系爭土地予甲○○，丁○○只是乙○○指定過戶耕地之人頭而
    已，土地所有權狀等過戶資料，均係地主直接交付予伊，非告訴人交付，自耕能
    力證明書是他們自己去申請的，不是伊幫他們申請的，乙○○拿丁○○自耕能力
    申請書過來，伊就幫他寫，伊只有代填申請書而已等語。
五、本院查：
    (一)本件臺北縣汐止鎮○○○段五七二─六、五七二─三、五七○─一（以上三筆
      為住宅區）、五七二─五、五七○、五六九、五六九─一、五六九─二、五六
      九─三、五六九─四（以上七筆為行水區）、五七二─一、五七二（以上二筆
      為保護區）地號等土地十二筆原為林呂寶玉等八人共有，此有該等土地之謄本
      影本在卷可稽（見臺灣臺北地方法院士林分院八十二年偵續字第十二號偵查卷
      第四十五頁至第六十八頁），而該等八名地主復委由告訴人乙○○處理買賣事
      宜，此亦有該八名地主所書立之同意書一紙在卷可稽（見同上偵查卷第二十四
      頁）。而從當時之買賣契約書觀之，契約之當事人分為「買方：甲○○；賣方
      ：林呂寶玉等八人」，此有該契約書一份在卷可稽（見同上偵查卷第二十六頁
      至第三十一頁）；而被告甲○○與林呂寶玉等地主買賣土地，賣方之介紹人係
      高竹頭、乙○○（地主林呂寶玉由錢志銘代理），買方之介紹人為陳福、簡火
      木等情，亦據證人高竹頭、乙○○、陳福、簡火木、林呂寶玉、錢志銘等於原
      審中證述在卷（見原審卷第二十八頁以下及第一０七頁以下）。再被告甲○○
      於事後另購之前開五七五號土地，因非屬住宅區，又不在原承認書約定範圍內
      ，地主是否要求取回不明，乃於八十一年三月二十三日給付尾款時，經詢問各
      地主均稱未曾要求取回土地後，由原地主在「不動產買賣契約書」以特約事項
      （二）之方式蓋章加註「本契約所示之所有不動產統歸買方甲○○所有，他人
      不得以任何名義要求取回」字樣，業據證人錢志銘於原審中證述在卷（見原審
      卷第二十八頁反面），且加註前開特約事項時，除地主外，所有介紹人均在場
      ，亦據證人陳福於原審中證述甚詳（見原審卷第一０七、一０八頁）。而介紹
      人之一即證人簡火木於本院前審審理中亦結證稱：「是直接購買（甲○○與原
      地主）高竹頭跟我講這塊土地要出賣，我就介紹甲○○與他們認識，談好價錢
      ，介紹人就約地主到高的家裏，約定時間簽契約，高先生有說地主要二千萬元
      的差價，及行水區保護區地主要拿回去，第一次簽合約時，江先生有開二千萬
      的支票交給高竹頭，後來因甲○○說權狀沒拿到，要等到第二次付款拿到權狀
      才兌現」等語（見本院八十八年度上更(二)字第三三四號卷第四十一頁）；且當
      時該十二筆土地之地主或代理人錢志銘、何施窈窕、何春輝均一致證稱未曾聽
      聞過告訴人丁○○（分見原審卷第二十九頁正面第二行至第三行、本院八十八
      年重上更(三)字第二三九號卷第一０七頁至第一０八頁）；而被告甲○○與林呂
      寶玉等地主買賣土地，賣方之介紹人係高竹頭、乙○○（地主林呂寶玉由錢志
      銘代理），買方之介紹人為陳福、簡火木等情，亦據證人高竹頭、乙○○、陳
      福、簡火木、林呂寶玉、錢志銘等於原審中證述在卷（見原審卷八十三年一月
      二十七日、四月二十日訊問筆錄）。由上事證可知本件之買賣當事人為地主之
      林呂寶玉等八人及被告甲○○，並非告訴人之丁○○。
    (二)又當時被告甲○○所出具之承認書上之見證人分別為高竹頭、陳福及乙○○共
      三人，其中乙○○為本件告訴人，高竹頭復因本案而與被告甲○○有所糾紛，
      而經臺灣士林地方法院檢察署檢察官偵查在案，此有臺灣臺北地方法院士林分
      院檢察署八十二年偵字第二五一五號影印卷一宗可資佐證，是該二人雖均證稱
      承認書中所稱之「台端」「出售人」係指告訴人丁○○，惟該二人既如前述與
      被告甲○○間有所糾紛，而其二人之所述與前開買賣契約之當事人為地主之林
      呂寶玉等八人及被告甲○○之事證不符，且與該承認書上所載係「原地主出賣
      人共有人之一」，與告訴人丁○○並非原地主共有人之一亦不相合，如依告訴
      人丁○○、乙○○所主張的出售人係丁○○，何以買賣契約之當事人並非丁○○，是其二人主張及證人高竹頭所稱之台端及出售人為丁○○，已無可採。再
      當時承認書上之另一證人陳福復於本院前審調查中證稱：「（法官問）認識被
      告二人否？（證人答）甲○○是在介紹土地時認識，丙○○我不認識。（法官
      問）認識告訴人二人否？（證人答）不認識。（法官問）這件事情你瞭解否？
      （證人答）多少知道。（法官問）請詳述經過情形？（證人答）有一個高竹頭
      先生說這土地問問看有沒有人要，有一個姓簡的簡火木跟我搶說不要拿去，他
      說他有拿給詹裕仁看，簡火木說詹裕仁要買，後來說那是墳墓地不喜歡，後來
      又找甲○○來買。（法官問）為何變成丁○○買去？（證人答）他哪裡有買，
      是甲○○買去。（法官問）後來？（證人答）農地地主說要拿回去。（法官問
      ）為何要拿回去？（證人答）我不知道。土地有八、九個，不曉得哪一個要回
      去。（法官問）這土地你有拿到佣金否？（證人答）沒有。（法官問）不是說
      甲○○有拿出兩千萬元要給介紹人分？（證人答）沒有，車馬費他有拿給我。
      高竹頭他們拿地主的，我拿甲○○這邊的。（法官問）你拿多少？（證人答）
      當時行情比較好。（法官問）你和誰？（證人答）簡火木。（被告問）不是總
      共四個人去分？（證人答）他們拿地主的，我們拿甲○○的。（法官問）為何
      丁○○參與這件事情？（證人答）丁○○沒有跟地主買地，直接就是甲○○買
      。‧‧‧‧（法官問）另外有寫收據這事情你知道否？（提示、朗讀並告以要
      旨）（證人答）地就是甲○○買的，他（丁○○）沒有出面買，那有這個事情
      ，我從頭到尾就是介紹甲○○買地，就是甲○○買。（法官問）甲○○有無說
      要賣給丁○○？（證人答）沒有，從頭到尾就是甲○○買的。（法官問）為何
      會寫這張承認書？（證人答）意思這地要還給地主不要賣他（即被告甲○○）
      。（法官問）依你所說這台端是否指地主？（證人答）這是高竹頭寫的，意思
      是說農業區姓錢的地主要拿回去，不要賣。（法官問）見證人是高竹頭、乙○○、你、簡火木等人？（證人答）是的，有四個人。（法官問）農業區要還給
      什麼人？（證人答）說是姓錢的人，地主有八、九個人，就說個姓錢的，什麼
      名字我沒有問，他拿來我就簽了。（法官問）問為何本件跟丁○○有關係？（
      證人答）我也不曉得，甲○○買地，我們跟他（即被告甲○○）簽約」等語（
      見本院九十年度重上更(五)字第二二五號卷第二六二頁至第二六八頁）；告訴人
      乙○○及丁○○雖稱告訴人丁○○係證人簡火木介紹互相認識云云，惟證人簡
      火木於本院前審亦證稱不認識丁○○等情（見本院八十八年重上更(三)字第二三
      九號卷第一０七頁至第一０八頁），更足以證明本件真正之買主為被告甲○○
      ，而非告訴人丁○○。
    (三)起訴書上固載明有一位名為「曾香蘭」之人向丁○○購買本件土地云云，惟被
      告乙○○於本院前審中已供稱並沒有曾香蘭之人（見本院八十八年重上更(三)字
      第二三九號卷第一０四頁）。又徵諸倘確係告訴人丁○○要購買土地，則以總
      價金高達八千九百零九萬七百五十元之土地（見臺灣臺北地方法院士林分院八
      十二年度偵續一字第十二號卷第二十三頁之協議承諾書），卻始終未與地主見
      面洽談，僅憑與仲介人即告訴人乙○○見面即確定買賣，不僅未與原地主訂立
      任何買賣契約書，亦未付出分文定金或價款，復未表明應於何時日過戶，甚至
      未給付任何所謂「仲介費」給告訴人乙○○，則告訴人丁○○既未與原地主林
      呂寶玉等八人訂約、支付價金等，其所謂已買賣本件之土地，對原有之地主林
      呂寶玉等八人並不發生效力，告訴人丁○○自稱為本件之地主出售人已難採信
      ，且與該承認書上所載係「原地主出賣人共有人之一」亦不相合，況本件之價
      金亦係被告甲○○付予地主，此有賣買契約書所載事證，亦為告訴人二人所承
      認，而所謂要給地主之二千萬元，亦係被告甲○○所給，告訴人乙○○亦自承
      已從被告甲○○處收受二千萬元之支票，且已兌現（見本院八十八年重上更(三)
      字第二三九號卷第一０五頁），尤見本件之買主為被告甲○○，告訴人丁○○
      就本件買賣未與原地主有何買賣契約，未付何價款，亦非原地主，其稱其可得
      其差價，有悖於常情，自無可採，證人高竹頭所稱之扣除四百萬元之佣金，告
      訴人丁○○獲得一千六百萬元（見本院九十年度重上更(五)字第二二五號卷第二
      二四頁）自亦無可採信，且告訴人先前於偵查中說有與其他十一人共同合夥要
      買該筆土地（見臺灣臺北地方法院八十二年度偵續一字第十二號卷第二十一頁
      背面），然此之後卻又絲毫未提及此情等，在在均與常理有違，若謂告訴人丁○○係實際買受人，其無庸負擔任何責任，不用付出任何金錢（告訴人乙○○
      於本院前審亦稱丁○○未出半毛錢），且亦不用參與買賣或過戶事宜，竟可平
      白獲取大筆現金，未免過於匪夷所思。足證當時直接且唯一之買主確為被告甲○○，而與告訴人丁○○無涉，丁○○並非本件之買主或出售人，且當時被告
      甲○○所書立承認書上之「台端」「出售人」，由前揭事證可知係指稱原地主
      之共有人之一而言，並非指告訴人丁○○，再告訴人丁○○於本院前審調查時
      稱尚未發生糾紛時我聽說過甲○○，代書我不認識。沒有委託被告甲○○等語
      （本院九十年度重上更(五)字第二二五號卷第九十九頁、第二四八頁），告訴人
      丁○○既未委託委託被告甲○○，被告甲○○並非為告訴人丁○○處理事務之
      人。
    (四)關於八十一年一月二十三日丙○○所出具之二紙收據部分（見臺灣臺北地方法
      院士林分院檢察署八十一年度偵字第八一三０號卷第二十二頁及第二十三頁）
      ，首應確定者，乃該二紙收據究係出自何人所寫？經本院前審訊問證人高竹頭
      ，其自承該二張收據確係其於被告丙○○之代書辦公室所書寫等語（見本院九
      十年度重上更(五)字第二二五號卷第二二四頁），並當庭書寫內容相同之收據一
      紙附卷（同上卷第二三四頁），經以肉眼比對結果，證人高竹頭於本院前審調
      查中所書寫之字跡確與前開八十一年一月二十三日丙○○所出具之二紙收據字
      跡相同，參以高竹頭自承曾任職於地政事務所擔任技士之職位（見臺灣臺北地
      方法院士林分院檢察署八十二年度偵續字第十二號卷第二十頁），是被告丙○○雖擔任代書工作，但既然高竹頭曾任職於地政事務所，則該收據二紙先由證
      人高竹頭書寫，再由被告丙○○簽名蓋章，衡情自屬可能，是足認該二紙收據
      係由證人高竹頭所書寫，再由被告丙○○所簽章（見臺灣臺北地方法院士林分
      院檢察署八十一年度偵字第八一三０號卷第二十二頁）。又關於收據中，雖載
      明「領款人甲○○，代領人丙○○」等字樣，惟被告丙○○係甲○○之代書，
      業經告訴人乙○○於本院前審陳述明確，且稱丙○○係簡火木找的，（九十年
      度重上更(五)字第二二五號卷第九十八頁），告訴人丁○○於本院前審亦稱尚未
      發生糾紛時代書我不認識，其委託之代書為高竹頭（同上卷第九十九頁、第二
      三０頁），足見被告丙○○並非告訴人丁○○委託之代書，則被告丙○○代甲○○收受告訴人乙○○所交付之支票，本即人情之常，並無疑義之處。告訴人
      乙○○亦稱被告丙○○係代收，則被告丙○○並非受告訴人二人委任之人，再
      前開偵字第八一三０號卷二十二頁之收據如係要交付予告訴人丁○○，則何以
      不於該收據倒數第二行之「○○○先生收執」之空白內，直接填寫「丁○○先
      生收執」之字樣？足證當時被告丙○○確僅因係被告甲○○之代書而代為收受
      支票而已，並不知收受支票之對象為何，當不得據以認定被告丙○○有何背信
      之犯行。又前開偵字第二十三頁之收據上，證人高竹頭已於本院前審調查中供
      證全部均係其所書寫，並係分二次書寫完畢等語（分見本院八十九年重上更(四)
      字第二七六號卷第三十五頁及本院九十度重上更(五)字第二二五號卷第二二四頁
      ），而該收據上雖載明「暨上土地所有權移轉買賣過戶登記案件（行水區、保
      護區）各全案共貳件」等字樣，然該收據原本係記載有關被告丙○○領收一萬
      元為代辦費用之支付與結算，至此書寫格式均依序按行填載。惟其後所填載之
      內容，不僅字跡明顯變小，又緊鄰隔行，而其所載為代辦書類之交付，與代書
      費用原屬兩事，又非依原格式順序加註，在當時證人高竹頭及告訴人乙○○與
      被告丙○○均在現場之情形下，何以不另行書寫或就土地所有權移轉買賣過戶
      登記文件另行書寫一張？況且該收據主要係被告丙○○證明其有收到一萬元之
      代辦費用，此觀之「新台幣壹萬元整」之字樣係單獨一行，而被告丙○○亦係
      簽名「領款人」而非「立書人」、「收執人」等類似文字自明。再參以證人高
      竹頭證稱該二紙收據係其至被告丙○○之辦公室所書寫，當時證人高竹頭係與
      告訴人丁○○、乙○○一起去的，而一萬元之代辦費用與支票都是告訴人丁○○親手交予被告丙○○云云（見本院九十度重上更(五)字第二二五號卷第二二四
      頁以下）；惟告訴人丁○○卻於本院前審訊問時稱係拿錢至被告丙○○之家裡
      云云（見同上卷第二三０頁），與證人高竹頭所述係至被告丙○○之辦公室所
      交付等情，已不相符，而當法院訊問及告訴人丁○○有關被告丙○○之家裡係
      在何處時，與被告丙○○（住臺北縣汐止市○○街七號五樓）同住在臺北縣汐
      止市之告訴人丁○○（關於告訴人丁○○之年籍資料，由本院前審卷內筆錄可
      知，係住於臺北縣汐止市○○路三八０巷十八號）竟言語吱唔地回答忘記了云
      云（見同上卷二三０頁第八行），倘告訴人丁○○確實有與告訴人乙○○及證
      人高竹頭一起去找被告丙○○，當不可能連被告丙○○家係與其同住在臺北縣
      汐止市此點均不曉得，反而言語吱唔地回答忘記了，在在均足證該等「暨上土
      地所有權移轉買賣過戶登記案件（行水區、保護區）各全案共貳件」及「丁○○先生存執」等字樣，確實均係事後由證人高竹頭所加入。從而，被告丙○○
      既然僅是單純代被告甲○○收受支票及單純簽立領收一萬元之代辦費用，除自
      己之簽章外並未書寫任何文件，不僅未受告訴人丁○○之委任，主觀上亦無任
      何不法意圖，而該等收據又非被告甲○○所囑託書立，自難據以作為認定被告
      二人犯罪之證據。
    (五)又本件土地既係被告甲○○為自己利益所購買，而與告訴人丁○○、乙○○無
      涉，則被告甲○○有無將系爭土地中部分之土地移轉予乙○○所指定之人丁○○之問題，係屬民事糾紛，且被告丙○○係甲○○所委任之土地代書，受甲○○委託代為處理本件買賣事宜，事前於不明被告甲○○與告訴人乙○○、丁○○錯綜糾葛之情況下，於八十一年一月二十三日書立收據二紙代為收取呂女所
      言五七五地號土地之七成款及十筆土地過戶之代辦費，其僅係代收之性質，惟
      於詢問被告甲○○查明並無其事後，即未續替丁○○辦理自耕能力證明，並託
      證人陳福代為退還乙○○未果後，延至八十一年四月十三日以存證信函將之退
      回，且甲○○事後將其中數筆耕地過戶潘清次前，潘清次所領取之自耕能力證
      明書雖係其代為填寫，然係由潘清次本人前往辦理乙節，除據被告甲○○供述
      及證人陳福、潘清次於原審中證述在卷外（見原審卷第八十三年四月二十日訊
      問筆錄），並有收據影本二紙、存證信函影本一紙附卷可稽。被告丙○○所負
      代為處理本件買賣事宜之任務，既係本諸與被告甲○○之委任關係而來，與告
      訴人丁○○或證人乙○○既無委任關係存在，其事後基於甲○○之指示所為事
      務之處理，殊無違背任務可言。
    (六)再關於被告甲○○於八十年十二月二十八日與地主訂立買賣契約之前三天（即
      八十年十二月二十五日）所書立之承認書內載：本公司向台端承買坐落於台北
      縣汐止鎮○○○段五七二之六號等三筆住宅區．．．有關行水區七筆．．．保
      護區二筆耕地．．．連同一併列入處理，訂立買賣契約後，承買契約人再行將
      就上述之行水區及保護區之耕地退還，．．．原地主出賣人共有人之一，本件
      買賣承買人自願歸還出賣人。其任何權利所訂約之該項『行水區、保護區』之
      耕地外．．。本案承認書係本件買賣成全意旨，立承認書人即承買人因求全本
      件住宅區部分買賣成交起見，依出售人囑託意旨，形式上代勞將耕地部分（行
      水區、保護區）併合處理，並將處理結果不公開，將該耕地悉數歸還過戶，事
      宜交由乙○○小姐出售人之指定人辦理．．．」等語，其中該承認書上之「台
      端」「出售人」，由前開之事證及說明可知，且基於在場可信之見證人陳福之
      證詞，當時所謂「台端」「出售人」等，所指係當初擔任介紹人之告訴人乙○○向被告甲○○所指稱欲取回部分土地之原地主中之人，又該承認書已明確記
      載承買之土地僅限於五七六地號等三筆土地，並不包括行水區七筆及保護區二
      筆土地，惟被告甲○○事後簽約之際詢問地主意見查明實無索取回扣及歸還土
      地乙事，要求地主於買賣契約中加註不得收回前開耕地之特約，而於書立該特
      約時，乙○○並在場知悉甲○○與原地主有上開「本契約所定之所有不動產歸
      買方甲○○所有，他人不得以任何名義要求取回」之約定等情，已據證人簡火
      木到庭結證稱：「都有在場，乙○○知道有加這一條附款」，又稱：「地主說
      全部賣給甲○○，乙○○在場沒有反對」等語（分見本院八十八年上更(二)字第
      三三四號卷第四十一頁及本院八十八年重上更(三)字第二三九號卷第一０一頁以
      下）。參以告訴人乙○○於八十一年六月二十九日以臺北七十八支局第五０二
      號致被告甲○○之存證信函中稱：「依台端（即被告甲○○）八十年十二月二
      十五日所立承認書『本人（即告訴人乙○○」）應得轉售利潤即耕地部分（汐
      止鎮○○○段五六九、五六九─一、五六九─二、五六九─三、五六九─四、
      五七０、五七二、五七二─一、五七二─五、五七五地號等十筆土地）』，本
      人已於八十一年四月十四日指定丁○○為登記名義人」等語（見原審卷第四十
      頁），可知承認書中原載明被告甲○○所應交還之土地予原地主中之人，係屬
      於告訴人乙○○所假藉之藉口欲私自另獲該保護區及行水區之土地，而非原地
      主真有人要取回部分土地之情事，告訴人丁○○僅係告訴人乙○○於事後指定
      之登記名義人而已。
    (七)起訴事實固稱被告二人將乙○○所交付之系爭土地有權狀等過戶資料予以侵占
      入己，因認被告二人另涉有侵占罪嫌。但查系爭土地為原地主所有，而所有權
      狀等過戶移轉登記之資料為原地主直接交由代書丙○○辦理，業據告訴人乙○○於本前審自承在案（本院八十八年上更(二)字第三三四號卷第四十頁），是以
      被告二人並未受乙○○之託而持有乙○○所有之土地所有權狀等過戶資料，自
      無侵占罪可言。
    (八)最高法院發回意旨部分：
      1.關於「被告甲○○於書立承認書交付乙○○時，應已受乙○○之委任處理本
        件土地買賣，並應於買賣成立後將行水區及保護區之土地歸原地主，並由乙○○指定過戶名義人」、「被告有無背信犯行，殊有研求之餘地」，並質疑
        被告甲○○書立「承認書」之目的部分（判決書第四頁第十五行、第十六行
        ；第五頁第十行、第十六行），被告甲○○一再辯稱因誤信係地主要求之暗
        盤，遂應告訴人乙○○之要求出具「承認書」，經查：被告甲○○出具之「
        承認書」，固承諾於成買系爭土地後，自願將其中屬行水區及保護區之耕地
        歸還所謂之「出賣人」，有關歸還過戶事宜，以不公開方式交由乙○○之指
        定人辦理等語，然縱觀其內容，係指甲○○承諾於購得系爭十二筆土地後，
        自願拋棄其中屬行水區及保護區之土地歸介紹人乙○○或其指定人所有為酬
        之意，乙○○與丁○○訂立之委託書亦謂乙○○系因介紹甲○○購買土地所
        得介紹費而無償取得行水區及保護區之土地，甲○○於八十年十二月二十八
        日以買受人名義逕行與出賣人林呂寶玉等人訂立之買賣契約書，復明確標示
        買賣標的之不動產係包括行水區及保護區之土地在內，且於第十二條訂明行
        水區以每坪二萬三千二百五十元買定，保護區以每坪兩萬元買定，乙○○於
        八十一年九月二十九日提出之補陳告訴理由狀更敘明：甲○○在承認書上自
        承願將行水區及保護區土地登記為告訴人乙○○、丁○○名義，以保障告訴
        人之利潤，但甲○○於賺得差價近億後，祇先分給告訴人二千萬元，其餘尚
        在甲○○手中，尚未與告訴人結帳，拒不履行承認書，足證被告甲○○顯係
        為自己之工作行為，而非受乙○○委任。再被告告甲○○事後簽約之際詢問
        地主意見查明實無索取回扣及歸還土地乙事，要求地主於買賣契約中加註不
        得收回前開耕地之特約，而於書立該特約時，告訴人乙○○並在場知悉甲○○與原地主有上開「本契約所定之所有不動產歸買方甲○○所有，他人不得
        以任何名義要求取回」之約定，亦未加以反對，已據證人簡火木證述明確，
        有如前述，再告訴人乙○○致被告甲○○之存證信函亦表明：被告甲○○於
        八十年十二月二十五日所立承認書，其應得轉售利潤即耕地部分已指定丁○○為登記名義人，亦如前述，被告甲○○辯稱因誤信係地主要求之暗盤，遂
        應告訴人之要求出具「承認書」，應可採信，尚難以此認定被告甲○○自始
        有背信之故意與認識，允其量僅係有無履行該「承認書」之民事履行契約之
        問題而已。
      2.有關「承認書開頭何以記載『本公司』並非被告甲○○，況甲○○於買賣成
        立後又依承認書內容付出差價二千萬元之鉅款，另依卷內資料所示，被告甲○○似為系爭土地中三筆住宅區○○○○道集團之人頭，實情究何？」部分
        （判決書第五頁第十六行至第十八行），經查：被告甲○○係直接且唯一之
        買主，與告訴人丁○○無涉，且無證據足以證明被告甲○○有何背信等犯行
        ，有如前述，況被告甲○○書立「承認書」係受誤導，亦如前述，是該「承
        認書」開頭記載『本公司』，或被告甲○○，並不影嚮前開認定。另被告甲○○依「承認書」內容付出差價二千萬元，以及被告甲○○是否為系爭土地
        中三筆住宅區○○○○道集團之人頭，僅及被告甲○○資金來源及被告甲○○與買主林鴻道內部之關係而已，亦不得以此推論被告等有何犯行。
      3.至於「何以甲○○反成領款人（支票抬頭亦載明甲○○），且被告丙○○何
        以會以代收人名義書立收據？凡此似均有違常情。況證人高竹頭已證稱該二
        紙收據係伊所書寫，而一萬元之代辦費用與支票都是告訴人丁○○親手交與
        被告丙○○等語．．．遽認證人高竹頭之證言不可採，並認被告丙○○與告
        訴人丁○○間並無委託關係存在，殊屬率斷」部分，經查：上述收據中，雖
        載明「領款人甲○○，代領人丙○○」等字樣，支票抬頭亦載明甲○○，惟
        查被告丙○○係甲○○之代書，告訴人丁○○於本院前審亦稱尚未發生糾紛
        時，伊不認識代書，被告丙○○並非告訴人丁○○委託之代書，有如前述，
        則被告丙○○代甲○○收受告訴人乙○○所交付之支票，亦符常情。證人高
        竹頭雖證稱該二紙收據係伊而書寫，而一萬元之代辦費用與支票都是告訴人
        丁○○親手交與被告丙○○等語，但告訴人丁○○被訊及丙○○之家裡係在
        何處時，竟言語吱唔地回答忘記了，亦如前述，況告訴人丁○○自承尚未發
        生糾紛時，伊不認識代書，告訴人丁○○既不認識被告丙○○，又如何能委
        任被告丙○○事務，且前開二張之支票，係由乙○○所申購，有台灣土地銀
        行松山分行八十三年八月十七日（八三）松存字第二二八號函影本在卷可稽
        （本院卷第一０五頁），嗣被告丙○○以存證信函將該支票返還乙○○，乙○○收受後，亦提示存回其原帳戶，此亦有同分行九十二年八月二十日（九
        二）松存字第０九二００００三四八號函在卷可憑（本院卷第五十一頁、第
        五十二頁），足見該二張支票係由乙○○開立、交付及回存，完全與丁○○
        無關，是證人高竹頭之證言，與事實不符，不可採信，被告丙○○與告訴人
        丁○○間並無委託關係存在亦明。
    綜上所述，被告甲○○既未負有為告訴人丁○○或告訴人乙○○處理事務之責，
    ，則其所為，自無背信可言。被告丙○○為甲○○所委任之土地代書，受甲○○
    委託代為處理本件買賣事宜，其與告訴人丁○○或告訴人乙○○亦無委任關係存
    在，其事後基於甲○○之指示所為事務之處理，亦無違背任務可言。又被告二人
    並未受乙○○之託而持有乙○○所有之土地所有權狀等過戶資料，自亦無侵占罪
    可言。公訴人提出之證據並不足以證明被告二人有背信等犯行。此外，復查無其
    他積極證據足以證明被告等犯有公訴人所指犯行，不能證明被告等犯罪，揆諸首
    開規定，自應為無罪之判決。
六、原審經審理結果，認無其他積極證據足資證明被告等有公訴人所指之前開犯行，
    而為被告無罪之諭知，尚無不合，檢察官上訴猶執前詞，指摘原判決不當，請求
    撤銷改判云云，為無理由，應予駁回。
據上論斷應依刑事訴訟法第三百六十八條判決如主文。
本案經檢察官呂光華到庭執行職務。
中      華      民      國    九十二    年      十      月    二十四    日
                              臺灣高等法院刑事第二十四庭
                                  審判長法  官  陳  貽  男
                                        法  官  徐  世  禎
                                        法  官  李  世  貴
右正本證明與原本無異。
檢察官如不服本判決應於收受送達後十日內向本院提出上訴書狀，其未敘述上訴之理
由者並得於提起上訴後十日內向本院補提理由書（均須按他造當事人之人數附繕本）
。
                                        書記官  魏  汝  萍
中      華      民      國    九十二    年      十      月    二十四    日


司法院資訊處製作；財團法人民間司法改革基金會備份。
